【裁判字號】    97,交訴,135
【裁判日期】    980818
【裁判案由】    業務過失致死
【裁判全文】
臺灣臺北地方法院刑事判決             97年度交訴字第135號
公  訴  人  臺灣臺北地方法院檢察署檢察官
被      告  甲○○
選任辯護人  王能幸律師
上列被告因業務過失致死案件，經檢察官提起公訴（97年度偵續
字第426號），本院判決如下：
    主  文
甲○○無罪。
    理  由
一、公訴意旨略以：被告甲○○受僱於來鑫通運有限公司（下稱
    來鑫公司）擔任司機，以駕駛營業曳引車為業，係從事駕駛
    業務之人。被告於民國96年7 月1 日凌晨1 時20分許，駕駛
    車牌號碼299 ─GR號曳引車，沿臺北縣新店市○○路○ 段往
    三峽鎮方向行駛，行經臺北縣新店市○○路○ 段110 縣道37
    公里處時，原應注意駕駛人不得超速及跨越分向限制線行駛
    ，且汽車交會時會車相互之間隔不得少於半公尺，及應注意
    車前狀況等規定，而依當時情形係晴天、夜間有照明、市區
    ○○路面乾燥、無缺陷及障礙物、視距良好，並無不能注意
    之情事，竟疏未注意及此，仍跨越分向限制線行駛，會車間
    距亦少於半公尺，且未注意車前狀況，適有被害人蘇弘升騎
    乘車牌號碼N2V ─300 號重型機車，自該路段由三峽鎮往新
    店市方向行駛而來，至上開路段違規跨越分向限制線駛至被
    告所駕駛曳引車之車道，被告見狀仍未煞車，致其曳引車左
    側與被害人所騎乘之重型機車相撞，致被害人及其所騎乘之
    重型機車均倒地，且被害人因而受有頭部粉碎性破裂骨折、
    腦逸出、頸椎斷離、主動脈弓斷裂、左右2 側1-3 肋骨骨折
    、肝臟破裂等傷害，而當場死亡。因認被告涉犯刑法第276
    條第2 項之業務過失致死罪嫌等語。
二、按被告未經審判證明有罪確定前，推定其為無罪；犯罪事實
    應依證據認定之，刑事訴訟法第154 條定有明文。事實之認
    定，應憑證據，如未能發現相當證據，或證據不足以證明，
    自不能以推測或擬制之方法，為裁判基礎（最高法院40年台
    上字第86號判例要旨參照），此乃無罪推定原則及證據裁判
    主義之當然要求。認定犯罪事實，所憑之證據，雖不以直接
    證據為限，間接證據亦包括在內，然無論直接或間接證據，
    其為訴訟上之證明，須於通常一般之人均不致於有所懷疑，
    而得確信其為真實之程度者，始得據之為有罪之認定，倘其
    證明尚未達到此一程度，而有合理性懷疑之存在時，即無從
    為有罪之認定。刑事訴訟法第161 條第1 項規定：檢察官就
    被告犯罪事實，應負舉證責任，並指出證明之方法。因此，
    檢察官對於起訴之犯罪事實，應負提出證據及說服之實質舉
    證責任。倘其所提出之證據，不足為被告有罪之積極證明，
    或其指出證明之方法，無從說服法院以形成被告有罪之心證
    ，基於無罪推定之原則，自應為被告無罪判決之諭知（最高
    法院76年臺上字第4986號、92年臺上字第12 8號判例要旨參
    照）。
三、本件公訴人認被告涉犯業務過失傷害罪嫌，無非係以被告之
    供述；證人丁○○、戊○○、乙○○之證述；臺北縣政府警
    察局新店分局交通分隊A1、A2類道路交通事故調查報告表（
    草圖）、道路交通事故調查報告表（一）、（二）；交通事
    故初步分析研判表、現場相片56張、臺灣臺北地方法院檢察
    署相驗筆錄、同署相驗屍體證明書、檢驗報告書、解剖報告
    、相驗照片71張等件，資為論據。
四、訊據被告固坦承有於96年7 月1 日凌晨1 時20分許，駕駛上
    開曳引車，行經臺北縣新店市○○路○ 段110 線道37公里處
    ，及於案發當時受僱於來鑫公司擔任司機，以駕駛營業曳引
    車為業，為從事業務之人等事實，惟堅決否認有何業務過失
    致死之犯行，辯稱：案發當時伊駕車並未超速，亦未跨越雙
    黃線，被害人蘇弘升係因其騎車車速過快，於轉彎時自己滑
    倒，伊是聽到機車滑倒的聲音才停下來，下車查看時發現伊
    的車子與被害人之機車沒有碰撞痕跡等語。其選任辯護人之
    辯護意旨略以：
（一）依卷附道路交通事故調查報告表（草圖）所示，現場刮地
      痕係由被害人所騎乘機車之車道靠近分向限制線起，接續
      往分向限制線偏移，並越過分向限制線至被告所駕駛之曳
      引車車道，另核被害人所騎乘機車之車損情形多在右側車
      身，且被告所駕駛之曳引車左右車身亦未發現明顯碰撞痕
      跡，足證被害人機車於碰撞曳引車前，已先與地面刮擦，
      並進而跨越分向限制線至被告駕駛之車道。又依機車散落
      物掉落之位置以觀，被害人所騎乘之機車與被告所駕駛之
      曳引車相碰撞之地點，應在被告所駕駛之車道，顯徵被告
      並無違規跨越分向限制線之違規駕駛行為。
（二）再依上開草圖所示機車散落物之位置，可知係在距離分向
      限制線0.6 公尺處，則依兩車碰撞後會有車輛上物品散落
      於地面之物理慣性與常情，可知該散落物之地點，即為被
      告曳引車與死者機車發生碰撞之地點，足認被告並未無於
      會車時，間距少於半公尺之違規。
（三）本件車禍事故發生之原因，乃係肇因於被害人服用毒品，
      無照駕駛重型機車，在深夜與朋友在山區路段集體飆車，
      於下坡路段，超速、過彎刮地違規騎車，進而跨越分向限
      制線至被告車道，並擦撞被告之曳引車所致。被告駕駛之
      曳引車裝滿砂石，又行駛於上坡路段，車速僅每小時30餘
      公里，對突如其來之被害人違規駕駛行為，顯然無法預見
      ，縱有預見，被告對死者騎乘機車快速滑向對向車道之情
      形，不僅無充足時間採取適當閃避措施，亦無空間得以閃
      避，是被告對本件車禍之發生，並無未注意車前狀況之故
      意。
五、經查：
（一）證據能力部分
    1.關於檢察官起訴書證據清單所提之證據資料，被告之辯護
      人除對於證人乙○○、丁○○於警詢及偵查中之證述，與
      證人戊○○於偵查中之證述、交通事故初步分析研判表等
      ，爭執其證據能力外，對於其餘證據資料之證據能力均不
      加以爭執，而本院審核該等證據資料作成之情況，亦無不
      適合作為證據之情況，則該等證據資料自有證據能力，合
      先敘明。
    2.按被告以外之人於審判外之言詞或書面陳述，除法律有規
      定者外，不得作為證據，刑事訴訟法第159 條第1 項定有
      明文。查本件證人乙○○於警詢中所為之陳述及卷附警員
      丙○○所製作之交通事故初步分析研判表，均屬於被告以
      外之人於審判外之陳述，且分別不符合刑事訴訟法第159
      條之2 、第159 條之3 及第159 條之4 所規定之例外情形
      ，被告之辯護人既爭執其證據能力，是依同法第159 條第
      1 項，自不得作為證明被告犯罪之證據。
    3.按被告以外之人於偵查中向檢察官所為之陳述，除顯有不
      可信之情況者外，得為證據，刑事訴訟法第159 條之1 第
      2 項定有明文。經查，證人乙○○、戊○○、丁○○於偵
      查中以證人身分所為之陳述，均依法具結，且查無何顯有
      不可信情況存在，依首揭刑事訴訟法之規定，均有證據能
      力。此外，上開證人乙○○、丁○○於本院審理時亦均到
      庭作證，行交互詰問程序，已給予本件被告詰問上開證人
      之權利，則本院經調查證據後取捨酌採，自得以上開證人
      等於偵查中所為之陳述，作為本件論罪之依據。
（二）查被告有於96年7 月1 日凌晨1 時20分許，駕駛上開曳引
      車，行經臺北縣新店市○○路○ 段110 縣道37公里處，當
      時情形係晴天、夜間有照明、市區○○路面乾燥、無缺陷
      及障礙物、視距良好。且被告當時受僱於來鑫公司擔任司
      機，以駕駛營業曳引車為業，為從事駕駛業務之人。被害
      人於上開時、地受有頭部粉碎性破裂骨折、腦逸出、頸椎
      斷離、主動脈弓斷裂、左右2 側1-3 肋骨骨折、肝臟破裂
      等傷害，而當場死亡之事實，有卷附道路交通事故調查報
      告表（草圖）（見臺灣臺北地方法院檢察署96年度偵字第
      13575 號卷，下稱偵卷第23頁至第24頁）、道路交通事故
      調查報告表（一）（二）（見偵卷第25頁至第26頁）、臺
      北縣政府警察局新店分局交通分隊道路交通事故補充資料
      表（見偵卷第59頁）、車損及刑案現場照片共101 張（見
      偵卷第27頁至第52頁、第100 頁），及相驗屍體證明書（
      見臺灣臺北地方法院檢察署96年度相字第461 號卷，下稱
      相卷第78頁）、檢驗報告書（見相卷第79頁至第83頁）、
      法務部法醫研究所96年9 月7 日法醫理字第0960002968號
      函及解剖報告書（見相卷116 頁至第118 頁）、鑑定報告
      書（見相卷第120 頁至第124 頁）、相驗照片71張（見相
      卷第87頁至第112 頁）等件在卷為憑。次查，肇事路段之
      速限為每小時40公里之事實，有道路交通事故調查報告表
      （一）（見偵卷第25頁）附卷可稽，合先敘明。本件經臺
      北縣政府警察局鑑識課人員及新店分局人員前往現場勘查
      ，並依據扣案之被告曳引車之行車紀錄器所示，可知被告
      所駕駛之曳引車，於事故發生前最後行駛速度約為時速38
      公里，及被告所駕駛之曳引車係在直線上坡車道行駛，被
      害人所騎乘之重型機車係右轉彎續接直線下坡車道行駛，
      現場未發現兩車明顯之煞車痕跡等情，有上開行車速率紀
      錄卡及分析表（見偵卷第64頁、第202 頁至第204 頁）、
      臺北縣政府警察局96年7 月16日北縣警鑑字第0960087251
       號 函所附「新店分局轄內蘇弘升車禍致死案現場勘察報
      告」（下稱縣警局報告，見偵卷第125 頁至第128 頁）、
      臺北縣政府警察局新店分局96年7 月9 日北縣警店刑字第
      0960033644號函及所附「臺北縣政府警察局新店分局現場
      勘察報告蘇弘升車禍死亡案」（下稱新店分局報告，見偵
      卷第74頁至第75頁）等件在卷足憑，進而參諸上開所示當
      地速限，可知被告於事故當時顯未超速行駛之事實，附此
      敘明。
（三）次查，由道路交通事故調查報告表（草圖）以觀（見相卷
      第9 頁、第10頁），可知現場刮地痕依序由被害人所騎乘
      機車之車道靠近雙黃線（距被害人陳屍處約14公尺）起，
      接續往雙黃線偏移，至被告所駕駛曳引車之車道中所留血
      跡位置附近後，復往原機車車道偏斜至機車倒地位置（即
      機車車道外側）停止，大致呈一連續弧形動線之事實，而
      被害人所騎乘機車之車損情形為右側車身車損，包括右把
      手橡膠套脫落、前擋板、腳踏板支架、風扇蓋、排氣管、
      車殼等多處刮擦痕跡，應為倒地刮擦所致，但未發現明顯
      碰撞痕跡；左側車身完整，僅於置物箱托架、曲軸箱蓋下
      方與腳踏板邊緣發現刮擦痕跡，同樣未發現明顯碰撞痕跡
      ；曳引車車損情形於左側第1 車輪外側發現有摩擦痕跡，
      於左側第2 車輪至第3 車輪間發現大量血跡與肉屑噴濺痕
      跡，於左側第2 車輪前擋泥板及車輪上發現摩擦痕跡，左
      右兩側車身皆未發現明顯碰撞痕跡等情，亦有上開縣警局
      報告及現場照片52張存卷足憑，且該上開刮地痕起於被害
      人所騎乘機車道轉彎處，並非與曳引車碰撞之位置，亦有
      前開道路交通事故調查報告表（草圖）在卷足憑，是可認
      被害人騎乘之機車右側之刮擦痕跡係因該車右側倒地所致
      ，該機車於碰撞至曳引車前已先與地面刮擦，且再依據現
      場所留血跡及機車碎片散落情形等物理跡證，即可知悉被
      害人所騎乘之機車與被告所駕駛之曳引車碰撞地點應在被
      告所駕駛曳引車行駛之車道上，進而被告車輛於上開碰撞
      發生時，應無跨越分向限制線（俗稱雙黃線），而證人即
      到場勘查之警員丙○○亦到庭結證稱：死者部分因地上有
      刮地痕很長，而研判（被害人）有超速。這事故是在碰撞
      之前，地上就有機車刮地痕，所以研判機車是先倒地滑行
      ，才撞到被告的大貨車。事故現場圖標示的刮地痕位置是
      死者機車的刮地痕，且現場看到的散落物亦屬機車所有，
      因散落物也有血跡，所以我們是判定機車先倒地才滑行到
      大貨車行駛的車道與大貨車碰撞，造成該地有散落物及血
      跡，故判定兩車撞及點在現場圖上標示散落物的地方等語
      綦詳（見本院卷第78頁反面至第79頁），且前開縣警局報
      告及新店分局報告，及臺灣省臺北縣區車輛行車事故鑑定
      委員會，亦均同此見解，有該委員會97年3 月27日北縣鑑
      字第0975180104號函存卷可憑（見偵卷第225 頁至第226
      頁），益證本件事故之過程係被害人所騎乘之機車先行倒
      地，滑行至被告所駕駛曳引車行駛之車道，與被告所駕駛
      之曳引車發生碰撞，而被告於肇事當時並無跨越分向限制
      線之違規駕駛行為。此外，雖證人即被害人友人戊○○於
      偵查中曾證稱：被告確實有超越雙黃線等語（見相卷第68
      頁），及證人即被害人友人乙○○於本院審理時亦證稱：
      被告車輛於碰撞時確實在雙黃線上等語（見本院卷第77頁
      ），然證人即被害人友人丁○○於本院審理時曾到庭結證
      稱：案發當天伊被戊○○載，我們在死者機車的右後方位
      置，沒有很右邊，兩車相距大約10公尺左右。伊看到的時
      候就是剛好死者機車跟卡車擦撞的時候，轉彎時戊○○有
      往右偏，而我的身體是直立的，所以全程伊都有看到。當
      卡車當看到死者時，卡車有轉回自己的車道等語（見本院
      卷第101 頁反面至第102 頁），是可知被告所駕駛之曳引
      車於與被害人所騎乘之機車發生擦撞時，係在自己所行駛
      之車道上，並未逾越雙黃線之事實，且證人戊○○於偵查
      中經檢察官訊問被害人與被告車輛碰撞地點之問題時，竟
      先回答係該路段之轉彎處，嗣經與證人乙○○對質後，始
      又另為與證人乙○○相同之證述，則證人戊○○對於碰撞
      當時前後所發生事件之記憶，是否清楚、正確，已屬有疑
      ，且證人戊○○於上開期日亦曾證稱：那時那個彎係下坡
      ，有死角。不瞭解詳細碰撞位置，因為當時彎過去，看不
      清楚等語（見相卷第67頁反面），是證人戊○○顯已自承
      當時伊之視線有死角，看不清楚等情，故證人戊○○上開
      證稱：被告之車輛有跨越雙黃線等語，應不足採，其次，
      證人乙○○又係騎乘機車在證人戊○○後方，距離被害人
      所騎乘之機車或被告之曳引車較證人戊○○更遠，則在證
      人戊○○已無法看清楚碰撞究竟如何發生之情形下，證人
      乙○○能否於當時之客觀環境下，清楚看見被告駕駛之曳
      引車有無跨越分向限制線之情形，容有疑慮，並參在其前
      方由證人戊○○搭載之證人丁○○已結證稱：被告所駕駛
      之曳引車於碰撞時已轉回自己之車道等語，更可知在前方
      之證人丁○○已未看到被告所駕駛之曳引車逾越雙黃線，
      在其後數公尺之證人乙○○豈能清楚見到被告所駕駛之車
      輛逾越雙黃線等情，況上開證人戊○○、乙○○等證稱被
      告之曳引車有跨越分向限制線等情，顯與現場散落物分佈
      之位置即客觀物證所示情形，實有不符，是渠等證詞，均
      難以採信。
（四）按汽車行駛時，駕駛人應注意車前狀況及兩車併行之間隔
      ，並隨時採取必要之安全措施，且汽車交會時，會車相互
      之間隔不得少於半公尺，道路交通安全規則第94條第3 項
      、第100 條第5 款，分別定有明文。經查，由證人乙○○
      到庭結證所稱：當時我們一行人共有十多輛機車，伊當時
      在死者後方，中間應該有隔戊○○。伊當時車速為40至50
      公里等語（見本院卷第76頁），可知被害人所騎乘之機車
      既然行駛在戊○○及乙○○之前，是被害人所騎乘機車之
      時速應超過或至少等於證人乙○○，進而得推知被害人所
      騎乘機車當時之車速應有時速50公里左右，且如前所述，
      被害人之機車於轉彎處駛至直線道路時即已倒地，並產生
      機車刮地痕跡，是可知被害人係以超越當地速限（即時速
      40公里）之速度高速行駛，且於過彎時倒地，向左前方滑
      向被告所駕駛車輛之行駛車道，當時之情況並非兩車在正
      常情況下會車，是本件並無上開道路交通安全規則第100
      條第5 款規定適用之餘地，進而被告即當無違反上開會車
      間距應保持半公尺之注意義務之可能。其次，在上開事故
      發生之當下，被告實無從注意此等突發狀況，並採取安全
      措施之可能，換言之，被害人上開於下坡轉彎時，超速行
      駛致失控倒地滑向被告所駕駛車輛等情，實非屬正常應有
      之駕駛行為，實難責令被告對上開被害人之駕駛行為，負
      擔應注意車前狀況之注意義務，因被告當時並無法預見被
      害人將會為上開駕駛行為，且依物理法則，被害人上開超
      速轉彎倒地向左前方滑行之行為，必然產生高速滑向在其
      左側之對向車道之結果，而該處係雙向單線車道，被告不
      僅無充足時間可採取適當措施以避免該肇事結果，亦無空
      間可以採取避免危險之結果。從而。被告應無違反上開未
      注意車前狀況或會車間距不得少於半公尺之注意義務。此
      外，雖被告曾於96年7 月1 日上午在新店分局進行之警詢
      中陳稱：當時對方機車在左右搖晃，經過伊車駕駛座後才
      滑倒等語（見偵卷第9 頁），但於96年7 月1 日上午在板
      橋縣立殯儀館經檢察官詢問時另陳稱：伊發現死者車子是
      靠近黃線，有點晃動，是死者先滑倒，再滑到伊車子下面
      等語（見相卷第63頁反面），是其前後之說法已不一致，
      且由上開道路交通事故調查表（草圖）觀之（見相卷第10
      頁），可知被告所駕駛之曳引車於事故發生後係停靠在往
      三峽方向車道進入彎道之起頭路段，是事故發生之時，該
      車仍行駛在直行路段，且往新店方向車道進入直行之起頭
      路段，亦留有被害人所騎乘機車倒地所造成之刮地痕，而
      如前所述，被害人所騎乘之機車係於完成轉彎之後，於直
      行路段方於被告所駕駛之曳引車發生碰撞，是由相關位置
      推論，即得出被害人所騎乘之機車不可能係經過被告所駕
      駛車輛之車頭後，方倒地滑行之結論，是被告前開在新店
      分局所為之陳述，與事實顯有不符，恐係因被告記憶前後
      倒置或表達能力不佳所致，實難加以採信。
（五）綜前，雖被害人確因為本件交通事故而受有前揭傷害，並
      當場死亡，但在綜合衡量上開相關證據後，仍難認定被告
      確實具有跨越分向限制線行駛、會車間距少於半公尺，且
      未注意車前狀況等過失，進而即難謂被告犯有本件業務過
      失致死犯行。
六、綜上所述，公訴人所提出之證據並無法證明被告有何業務過
    失致死之犯行，此外，復查無其他積極證據足資證明被告確
    有公訴人所指之上開犯行，揆諸首揭規定及說明，本案既不
    能證明被告犯罪，即應為無罪判決之諭知。
七、據上論斷，應依刑事訴訟法第301條第1項，判決如主文。
本案經檢察官楊雅清到庭執行職務
中    華    民    國    98    年    8     月    18    日
                  刑事第十七庭審判長法  官  劉煌基
                                    法  官  劉秀君
                                    法  官  葉力旗
以上正本證明與原本無異。
如不服本判決應於收受送達後10日內向本院提出上訴書狀，並應
敘述具體理由；其未敘述上訴理由者，應於上訴期間屆滿後20日
內向本院補提理由書（均須按他造當事人之人數附繕）「切勿逕
送上級法院」。
                                    書記官  林碧華
中    華    民    國    98    年    8     月    18    日


司法院資訊處製作；財團法人民間司法改革基金會備份。
